【裁判字號】    96,簡上,183
【裁判日期】    970128
【裁判案由】    竊佔
【裁判全文】
臺灣雲林地方法院刑事判決             96年度簡上字第183號
上  訴  人
即  被  告   甲○○
                     國民
             乙○○
                     國民
             丙○○
                     國民
上三人共同
選任辯護人  吳啟勳律師
上列上訴人即被告等因竊佔案件，不服本院北港簡易庭中華民國
96年7月31日96年度港簡字第110號刑事簡易判決（聲請簡易判決
處刑書案號：95年度偵字第3894號），提起上訴，本院第二審合
議庭逕為第一審判決如下：
    主  文
原判決撤銷。
本件免訴。
    理  由
一、聲請簡易判決處刑書意旨略以：被告甲○○、乙○○、丙○○於民國93年間，明知彼等共有之磚造房屋，無權佔有丁○○所有之雲林縣北港鎮○○段1081地號土地，竟基於意圖為
    自己不法所有之犯意聯絡，共同竊佔前開土地面積約65.66
    平方公尺，因認被告3人均涉犯刑法第320條第2項之竊佔罪
    嫌。
二、檢察官提出之證據：
  (一)被告甲○○、丙○○、乙○○3 人於95年5 月10日警詢筆錄
    ，及同年7月21日、同年月28日、96年1月26日檢察官偵訊筆
    錄。
  (二)告訴人丁○○於95年5月6日警詢筆錄，及同年7月21日、同
    年月28日、96年1月26日檢察官偵訊筆錄。
  (三)雲林縣北港鎮○○段1081地號土地登記謄本1 份。
  (四)如附件雲林縣北港地政事務所93年3月11日北地丈字第487號
    複丈成果圖（下稱複丈成果圖）1份。
  (五)內政部土地測量局93年10月25日鑑定書1 份。
  (六)93年8月30日協議書影本1份。
  (七)財政部國有財產局臺灣中區辦事處雲林分處93年6月25日臺
    財產中雲三字第0930003719號函1份。
  (八)現場照片8 張。
三、按案件時效已完成者，應諭知免訴之判決，刑事訴訟法第30
    2 條第2 款定有明文。次按行為後法律有變更者，適用行為
    時之法律，但行為後之法律有利於行為人者，適用最有利於
    行為人之法律，為95年7 月1 日修正施行之刑法第2 條第1
    項所明定。又按修正前刑法第81條、第80條第1 項第2 款規
    定：「追訴權之時效期間，依本刑之最高度計算。」、「3
    年以上10年未滿有期徒刑者，追訴權因10年內不行使而消滅
    」；修正後刑法第80條第1 項第2 款規定：「犯最重本刑為
    3 年以上10年未滿有期徒刑之罪者，追訴權因20年內未起訴
    而消滅」，修正後刑法所定之追訴權時效期間較長，自較不
    利於行為人，是本件應依刑法第2 條第1 項前段規定，適用
    修正前刑法第80條之規定計算追訴權時效。而刑法第320 條
    第2 項之竊佔罪，法定刑為5 年以下有期徒刑、拘役或5百
    元以下罰金，依修正前刑法第80條第1 項第2 款規定，追訴
    權時效為10年，其追訴權因10年間不行使而消滅。再按竊佔
    罪為即成犯，於其竊佔行為完成時犯罪即成立，以後之繼續
    佔用乃狀態之繼續，而非行為之繼續，故於竊佔後，雖將原
    有建物拆除另予改建，僅係竊佔狀態繼續中變更其使用之方
    法，不構成另一新竊佔罪，有關追訴權時效之起算，應以最
    初竊佔行為完成時為準，有最高法院74年度臺上字第3634號
    判決足資參照。
四、經查：
  (一)雲林縣北港鎮○○段第1081地號土地係告訴人丁○○所有；
    同段第1082地號土地係財政部國有財產局（下稱國有財產局
    ）所有；同段第1083地號土地係被告丙○○、乙○○、甲○○3 兄弟所共有，有土地登記謄本3 份及地籍圖謄本1 份（
    見偵卷第17頁至第21頁）在卷可稽。又如附件複丈成果圖所
    示Ａ部分為磚造平房1 棟（面積35.62 平方公尺）、Ｂ部分
    為未完成磚造房屋1 棟（面積30.04 平方公尺），均佔用丁○○所有之三仙段1081地號土地（面積合計65.66 平方公尺
    ）等情，業據被告3 人於本院審理時坦承在卷（見本院卷第
    47頁），核與告訴人丁○○指述之情節相符（見偵卷第34頁
    至第35頁），並有如附件複丈成果圖、內政部土地測量局93
    年10月25日鑑定書各1 份（見偵卷第24頁、26頁至第27頁）
    附卷足參，堪認屬實。是以，本件爭點厥為：1.如附件複丈
    成果圖所示Ａ部分磚造平房、Ｂ部分未完成磚造房屋之竊佔
    行為時點為何？2.被告丙○○、乙○○、甲○○3 人於93年
    間與告訴人簽訂協議，負有拆除Ｂ部分未完成磚造房屋之義
    務，嗣遲未履行協議，是否係新生之竊佔事實？3.本件竊佔
    行為之追訴權，是否已罹於時效而消滅？
  (二)如附件複丈成果圖所示Ａ部分磚造平房、Ｂ部分未完成磚造
    房屋之竊佔行為時點為何？
    1.關於複丈成果圖所示Ｂ部分未完成磚造房屋（面積30.04
      平方公尺）之興建時間，被告甲○○、乙○○2 人於檢察
      官偵訊時供稱：大概是70幾年間，我們祖父拿錢叫被告丙○○蓋的等語（見偵卷第35頁）；被告丙○○於檢察官偵
      訊時則供稱：我祖父於75年間請我負責建造的等語（見他
      卷第18頁）。又告訴人丁○○先於警詢時指證：Ｂ部分未
      完成磚造房屋約於76年間建造，當時我知道，我有強力阻
      擋繼續建造，但張家未停工，後來因他們建造的房屋也佔
      用到國有財產局所有三仙段1082地號土地才停工等語（見
      偵卷第6 頁）；後於檢察官偵訊時指證：Ｂ部分未完成磚
      造房屋，是被告丙○○於80幾年間蓋的等語（見偵卷第18
      頁），其就被告丙○○何時建造前開Ｂ部分之未完成磚造
      房屋一節，前後指述不一。然經本院調閱臺灣雲林地方法
      院檢察署78年度偵字第850 號偵查卷宗，發現被告丙○○
      於77年間建造未完成磚造房屋，有佔用到國有財產局所有
      之三仙段1082地號土地（重測前為好收段329 之3 地號土
      地），涉犯刑法第320 條第2 項之竊佔罪嫌，嗣被告丙○○拆除佔用部分，並交還國有財產局，業經該署檢察官於
      78年5 月30日，以78年度偵字第850 號為職權不起訴處分
      確定，有不起訴處分書1 份在卷可稽。再參以告訴人於警
      詢時明確指證被告丙○○興建Ｂ部分未完成磚造房屋，係
      因佔用到國有財產局所有之三仙段1082地號土地後始停工
      ，堪認前開Ｂ部分未完成磚造房屋，應係被告丙○○於76
      年、77年間興建。
    2.關於複丈成果圖所示Ａ部分磚造平房（面積35.62 平方公
      尺）之興建時間，被告甲○○、乙○○、丙○○3 人於檢
      察官偵訊時均供稱：是我們祖父張榮華於60年、61年興建
      等語（見偵卷第35頁、他卷第18頁），且佐以告訴人丁○○於警詢時指稱：Ｂ部分建物約於76年間建造，我不知道
      Ａ部分建物係何時建造等語（見偵卷第6 頁），及於本院
      審理時陳稱：Ａ部分建物是被告丙○○父親（已過世）蓋
      的等語明確（見本院卷第66頁），堪認Ａ部分磚造平房，
      應係被告3 人之父親或祖父於60年、61年間建造完成。
  (三)被告丙○○、乙○○、甲○○3 人於93年間與告訴人丁○○
    簽訂協議，負有拆除前開Ｂ部分未完成磚造房屋之義務，嗣
    遲未履行協議，是否係新生之竊佔事實？
    1.被告丙○○、乙○○、甲○○3 人因繼承之法律上原因承
      受前開三仙段1083地號土地，並於93年8 月30日授權被告
      丙○○與告訴人協議土地互易及地上建物處理，約定：「
      一、土地互易之方式及內容：1.依雲林地方法院囑託雲林
      縣北港地政事務所93年3 月1 日（應係93年3 月31日之誤
      載）測繪之複丈成果圖（附圖，即本件附件複丈成果圖）
      為準據。2.甲方（即丁○○）雙方同意以甲方1081地號土
      地上，如附圖Ａ所示之乙方（即被告丙○○、乙○○、甲○○3 人及劉金春、張玉儒，由被告丙○○代理）建物東
      側邊線，向北延伸至1081地號北面界址之土地，交換乙方
      1083地號土地上，如附圖Ａ、Ｂ建物鄰接線，向西側延伸
      至1083地號西面界址之三角形土地。3.前項甲、乙雙方提
      供互易之土地面積，以地政機關實測面積為準。互易交換
      後之面積差額，乙方願以總價新臺幣10萬元之代價，向甲
      方購買。4.雙方同意於互易之土地辦理所有權移轉登記完
      竣之後，1 週內給付。二、建物占用之處理方式：乙方占
      用甲方1081地號土地上，面積30.04 平方公尺如附圖Ｂ所
      示建物，乙方同意於協議之日起2 個月內，自費拆除，將
      占用土地返還甲方。……」，有93年8 月30日協議書影本
      1 份附卷足稽。是被告丙○○、乙○○、甲○○3 人於93
      年8 月30日訂立協議書之後，確負有拆除如附件複丈成果
      圖所示Ｂ部分之未完成磚造房屋（面積30.04 平方公尺）
      ，返還Ｂ部分土地與告訴人之義務，至Ａ部分土地（面積
      35.62 平方公尺）之所有權則應移轉與被告丙○○、乙○○、甲○○3 人。
    2.起訴意旨雖認被告丙○○、乙○○、甲○○於93年間即明
      知無權佔用告訴人土地，未附條件協議同意拆除，竟未恢
      復土地之原狀，或賠償告訴人損失，顯見被告間具有為自
      己不法利益之意圖。惟被告丙○○於76年、77年間興建前
      開Ｂ部分之未完成磚造房屋時，即佔用管領告訴人所有之
      三仙段1081地號土地面積30.04 平方公尺迄今，揆諸前揭
      裁判意旨，其竊佔行為於該未完成磚造房屋興建終了時即
      已成立，以後之繼續竊佔，乃狀態之繼續，非行為之繼續
      。其中被告丙○○、乙○○、甲○○3 人因繼承之法律上
      原因承受前開三仙段1083地號土地，並授權被告丙○○於
      93年8 月30日與告訴人達成協議，而負有拆除該未完成磚
      造房屋之義務，然此仍無礙於該未完成磚造房屋佔用之土
      地，自76年、77年起迄今均由被告丙○○管領之事實。縱
      被告丙○○將原有建物拆除改建，要係竊佔狀態繼續中使
      用方法之變更，並非新生之竊佔事實，故其遲未依據前開
      協議拆除該未完成磚造房屋，充其量僅係延不交還所佔用
      之土地，核屬債務不履行之民事糾紛，尚難認有重新著手
      實施另一竊佔行為。況告訴人於訂立前開協議之際，即知
      悉被告丙○○在其所有之三仙段1081地號土地興建該未完
      成磚造房屋，此顯與「乘人不知而竊佔」之犯罪構成要件
      不合。從而，被告丙○○、乙○○、甲○○3 人雖於93
      年8 月30日訂立協議書，負有拆除前開Ｂ部分未完成磚造
      房屋（面積30.04 平方公尺）之義務，然究非新生之竊佔
      事實，有關追訴權時效之起算，仍應以最初竊佔行為完成
      時即76年、77年為準。
  (四)本件竊佔行為之追訴權，是否已罹於時效而消滅？
    本件Ａ部分之磚造平房，係被告丙○○、乙○○、甲○○3
    人之父親或祖父於60年、61年間建造完成；Ｂ部分之未完成
    磚造房屋，係被告丙○○於76年、77年間所建造，已如前述
    ，故其追訴權時效應自竊佔之初起算。而刑法第320 條第1
    項竊佔罪為最重本刑5 年以下有期徒刑之罪，經比較新舊法
    規定，自以適用修正前刑法追訴權時效10年最有利於被告。
    惟告訴人丁○○迄於95年4 月7 日始向臺灣雲林地方法院檢
    察署提出告訴，有刑事告訴狀1 紙（見他卷第1 頁）附卷可
    稽，距前開Ａ部分磚造平房、Ｂ部分未完成磚造房屋建造終
    了時間均已逾10年，雖被告3 人於93年8 月30日與告訴人達
    成協議，然要非新生之竊佔行為，其追訴權時效仍應自竊佔
    之初起算，故已因10年間不行使而消滅，依法自應為諭知免
    訴之判決。
  (五)至辯護人雖為被告丙○○辯護稱：被告丙○○於77年間建造
    未完成磚造房屋，有佔用國有財產局所有之雲林縣北港鎮○○段1082地號土地（重測前為好收段329 之3 地號土地），
    嗣被告丙○○拆除佔用部分，並交還國有財產局，業經臺灣
    雲林地方法院檢察署檢察官於78年5 月30日，以78年度偵字
    第850 號為職權不起訴處分確定，惟被告丙○○初始興建該
    未完成磚造房屋，尚有佔用告訴人丁○○所有之三仙段1081
    地號土地（重測前為好收段329 之1 地號土地）面積30.04
    平方公尺，此部分應為前開不起訴處分效力所及，不得再行
    追訴。惟按不起訴處分已確定者，非有刑事訴訟法第420 條
    第1 項第1 款、第2 款、第4 款或第5 款所定得為再審原因
    之情形或發現新事實或新證據者，不得對同一案件再行起訴
    ，固為該法第260 條所明定。惟該法條所稱之同一案件，係
    指同一訴訟物體，即被告與犯罪事實均屬相同者而言，亦即
    係指事實上同一之案件，而不包括法律上同一案件在內；則
    裁判上一罪案件之一部分，經檢察官以行為不罰為不起訴處
    分者，即與其他部分不生裁判上一罪關係，自非刑事訴訟法
    第260 條所稱之同一案件，檢察官就未經不起訴處分之其他
    部分，仍得再行起訴，並不受上開法條之限制，最高法院93
    年度臺上字第6053號裁判意旨可資參照。是被告丙○○初始
    興建該未完成磚造房屋，同時竊佔告訴人及國有財產局所有
    之土地，係一行為觸犯數罪名，為想像競合犯，屬法律上之
    同一案件，揆諸前揭裁判要旨，檢察官就未經不起訴處分之
    竊佔丁○○土地部分，仍得再行起訴，不受刑事訴訟法第26
    0 條規定之限制，附此敘明。
五、檢察官聲請以簡易判決處刑之案件，法院認應為免訴之諭知
    者，應適用通常程序審判，刑事訴訟法第452 條、第451 條
    之1 第4 項第3 款定有明文。本件被告丙○○、乙○○、甲○○3 人上訴意旨指摘原判決違法不當，認Ａ部分磚造平房
    並非被告3 人所興建，應判決被告3 人無罪，Ｂ部分未完成
    磚造房屋係被告丙○○所興建，然為臺灣雲林地方法院檢察
    署檢察官78年度偵字第850 號不起訴處分效力所及，應判決
    被告乙○○、甲○○2 人無罪，判決被告丙○○不受理，雖
    均無理由，惟原審誤用簡易程序判處被告罪刑，既有不當，
    應由本院合議庭予以撤銷，並改依第一審通常程序審判。
六、適用之法律：
    刑事訴訟法第455條之1第1項、第3項、第452條、第369條第
    1項前段、第364條、第302條第2款。
本案經檢察官江柏青到庭執行職務。
中    華    民    國    97    年    1     月    28    日
                  刑事第六庭  審判長  法  官  廖國勝
                                      法  官  李秋瑩
                                      法  官  黃楹榆
以上正本證明與原本無異
如不服本判決，應於判決送達後10日內，向本院提出上訴狀。 (
須附繕本)
                                      書記官  李雅怡
中    華    民    國    97    年    1     月    28    日


司法院資訊處製作；財團法人民間司法改革基金會備份。
